最高法院刑事判決　　　　　　九十六年度台上字第五三六二號
上　訴　人　甲○○
選任辯護人　黃正男律師
上　訴　人　丙○○
　　　　　　　　　　生前住高雄市○○區○○街28號4樓之1
選任辯護人　李昌明律師
上　訴　人　乙○○
上列上訴人等因貪污案件，不服台灣高等法院高雄分院中華民國
九十五年六月十四日第二審更審判決（九十三年度上更(一)字第三
五八號，起訴案號：台灣高雄地方法院檢察署九十年度偵字第一
二０五七、一二七０五、一三一七二、一七一一一、一七一一二
、一七一一三、一七一一四、一七一一五、一七一一六號），提
起上訴，本院判決如下：
    主  文
原判決撤銷，甲○○、乙○○部分，發回台灣高等法院高雄分院
。
丙○○部分公訴不受理。
    理  由
一、發回（甲○○、丁○○）部分：
本件原判決認定民國八十八、八十九年間，上訴人甲○○擔任高
雄市政府警察局新興分局（下稱新興分局）督察組組長，上訴人
乙○○及已死亡之丙○○則擔任該組巡官，均負有配合臨檢、取
締色情場所及督導色情場所之擴大臨檢等業務，係依據法令從事
公務並有調查職務之人員。緣高雄市民戊○○（另案審理）擔任
總負責人之「儂儂集團」，多年前即在高雄市各處經營非法色情
業務，僱用明眼人違規按摩，其女友己○○（所涉行賄案件由檢
察官另案偵辦）則擔任該集團關係企業之一，即高雄市前金區○
○○路八０號五樓「儂儂園休閒中心」（下稱儂儂園）實際負責
人。該集團轄下各企業或經營容留、媒介女子與不特定男客從事
性交、猥褻行為以營利之非法色情業務，或從事僱用明眼女子違
規按摩男客以牟利為業。新興分局督察組巡官庚○○，於八十七
年十二月中旬，向該分局自強派出所主管辛○○反應經常接獲儂
儂園違規經營之檢舉，辛○○遂請壬○○轉知儂儂園實際負責人
己○○，己○○為避免或減少新興分局督察組人員至儂儂園取締
、查報非法色情交易，致影響營業，即於八十八年一月底某日，
透過壬○○轉交新台幣（下同）八萬元賄款予辛○○，委其幫忙
打點新興分局督察組相關人員。辛○○於八十八年一月底某日，
事先以該分局公文信封裝置賄款一萬五千元現鈔，並附上一書寫
「儂儂園」之字條，封緘並加蓋其主管職章於信封外左下角後，
利用至新興分局參加晚報之機會，趁機放在甲○○辦公桌上，並
於當日在該分局勤務中心碰到甲○○時，當面告知其放置公文信
封一事。詎甲○○明知該信封內款項，係不法色情業者儂儂園為
避免或減少督察組臨檢、查報違法經營色情交易而交付之賄款，
仍基於對於違背職務之行為，收受賄賂之概括犯意，予以收受，
繼自八十八年二月間起至同年六月間止，辛○○又按月以上開方
式，各交付賄款一萬五千元予甲○○，甲○○亦基於同一概括犯
意，予以收受多次，計收受由辛○○轉交之賄款九萬元。辛○○
於第一次轉送賄款予甲○○後不久，另將壬○○轉交之賄款中二
萬五千元現鈔，亦以同一方式放在庚○○之辦公桌上，並於當天
在該分局內，當面告知庚○○，其放置一公文信封在庚○○桌上
，是儂儂園的，督察組其他巡官請幫忙一下等語，庚○○即於收
受賄款當天或翌日，於乙○○、丙○○上班時，將其中一萬元分
為二份各五千元，置於新興分局藍色公文夾內，分別放在乙○○
及丙○○辦公桌上，並於彼等返回座位時，立即分別告知係儂儂
園給付之款項，乙○○、丙○○明知該款係儂儂園為避免該督察
組臨檢、取締、查報該店不法犯行所交付之賄款，均各自基於對
於違背職務之行為，收受賄賂之概括犯意，予以收受。其後五個
月，辛○○於每月月底，即將裝有該月賄款二萬五千元之公文信
封，放在庚○○辦公桌上，計自八十八年一月底至同年六月底止
，共交給庚○○十五萬元賄款；庚○○亦逐月以上開方式，轉交
賄款予乙○○及丙○○，彼等二人基於概括犯意，自八十八年一
月底起至同六月底止，先後多次收受庚○○轉交之賄款各三萬元
。嗣八十八年六月底，辛○○調離自強路派出所，由癸○○接任
。八十八年七月間某日，己○○得知主管更換，乃親自至派出所
向癸○○表示其儂儂園以往均逐月贈款予新興分局督察組人員及
「該分局上面的人」，希望癸○○繼續依例處理，經癸○○同意
，己○○乃於八十八年七月間某日，透過壬○○轉交十一萬元賄
款予癸○○。癸○○即於八十八年七月底、八月初，利用至新興
分局參加晚報前，擬將置有一萬五千元之公文信封直接交予甲○
○，並表明該款項係「五福三路五樓要給的」等語，惟遭甲○○
假意回絕。癸○○自忖可能給付方式不當，為求隱密，數日後，
復利用至新興分局參加晚報之機會，將置放賄款一萬五千元之新
興分局公文信封，於左下角蓋上職章後，趁甲○○尚未返回座位
時，放在甲○○辦公桌上，甲○○即承上開同一概括犯意予以收
受。另癸○○於八十八年七月間某日，利用至新興分局參加晚報
之機會，當面將內裝有三萬元賄款之該分局公文封親交給庚○○
，表示「這是儂儂園要給的」等語，委其轉交予新興分局督察組
成員。庚○○收受後，仍按先前交付賄款之模式，分別轉交賄款
五千元予乙○○及丙○○。其後至八十九年八月止，壬○○均按
月轉交賄款十一萬元予癸○○收受。嗣壬○○因退休調離原職，
己○○遂先後於八十九年九、十月間，親自在自強路派出所附近
之自強路與五福路交叉口，癸○○所有自小客車內，將賄款十二
萬二千元交予癸○○，同年十一、十二月間，己○○則透過癸○
○另覓之「社東里」前任管區警員子○○，分別轉交十二萬二千
元予癸○○，癸○○均逐月將其所收受之賄款，依前開方式按月
轉交一萬五千元予甲○○，並逐月利用參加新興分局晚報或庚○
○前來自強派出所督勤時，當面將內裝賄款三萬元之公文信封交
予庚○○，庚○○亦循例逐月交予乙○○、丙○○各五千元，彼
等二人仍基於上開同一概括犯意，自八十八年七月間起至八十九
年八月底止，多次予以收受。八十九年八、九月底左右，儂儂園
遭內政部警政署維新小組查獲涉嫌妨害風化，庚○○獲悉後，恐
受賄犯行東窗事發，私下與乙○○、丙○○商議不再收受儂儂園
賄款，同年九月底，庚○○於癸○○交付當月之儂儂園賄款三萬
元時，表明上開意旨，故此後癸○○即停止交付賄款給庚○○。
而庚○○收下九月份三萬元賄款後，並未再轉交賄款予乙○○、
丙○○，彼等二人自八十八年一月底起至八十九年八月底止，各
先後收受庚○○逐月轉交之賄賂五千元達二十次，共十萬元。甲
○○獲知上開維新小組查獲儂儂園經營色情交易犯行，亦約於八
十九年十二月二十七日，癸○○轉交賄款之翌日，利用該分局與
自強路派出所公文交換之機會，原封退回內裝當月賄款一萬五千
元之公文信封予癸○○，癸○○則將該一萬五千元賄款，連同其
自行增添之五千元，交由子○○退還儂儂園職員寅○○。嗣癸○
○亦不再按月送賄款予甲○○。計甲○○收受癸○○轉交之賄款
，扣除上開還款，計二十五萬五千元等情。因而撤銷第一審關於
諭知上訴人等無罪之判決，適用裁判時法律，改判均論處甲○○
、丁○○連續依據法令從事公務並有調查職務之人員，對於違背
職務之行為，收受賄賂罪刑。固非無見。
惟查：（一）、違背職務收受賄賂罪，除須行賄之一方交付財物
係出於行使賄賂之意思外，公務員主觀上，對賄賂之不法報酬與
其本身違背職務行為具有一定對價關係，亦須有認識，始足當之
。原判決認分任警察分局督察組組長及巡官而職司調查色情交易
場所之甲○○、乙○○，明知辛○○、癸○○及庚○○分別按月
送交之上開一萬五千元與五千元款項，係不法色情業者儂儂園為
避免或減少督察組臨檢、查報違法經營色情交易所給付之賄款，
卻仍予收受，均應依違背職務收受賄賂罪論處，無非以本件賄款
先後經由辛○○、丑○○直接送交甲○○及輾轉由庚○○再轉交
乙○○時，均曾表明該款係轄區內之儂儂園所贈，業據辛○○、
丑○○及庚○○證述明確。並據而推論儂儂園倘非因違法經營色
情交易，為避免或減少轄區警員之臨檢、取締對該店業務造成不
利影響，焉有逐月全面行賄之可能；而甲○○、乙○○長期收受
儂儂園交付之賄賂，顯已配合業者，避免或減少對該店進行臨檢
、取締，彼等之收受賄賂與違背職務行為間，顯有對價關係，為
其主要論據。然上開辛○○、丑○○及庚○○之供證，苟屬非虛
，彼等交付賄款時，雖分別向甲○○、乙○○表明係儂儂園給付
之款項，但並未言及儂儂園行賄之目的。則儂儂園登記之營業項
目為何？該店於八十八年十一月二日經內政部警政署查獲從事違
法色情交易並交由新興分局移送偵辦（第一審卷第一三九頁），
在此之前，該店縱有相同之違法情事，甲○○、丁○○二人主觀
上是否知悉，並於收受辛○○、丑○○轉交之儂儂園所致贈之賄
款當時，即對該賄款係以彼等日後不為或減少臨檢、取締等違背
職務之行為為對價，已有認識？抑或彼等二人對之僅認係一般商
家為與管區員警建立良好公關以避免不必要干擾所贈，以職務上
合法行為為對價之賄款？此攸關甲○○、乙○○二人被訴違背職
務收受賄賂犯行之認定，乃原判決未審慎探求，並於理由詳為論
述，徒憑上開僅告知賄款係儂儂園所給付之供證，即推論甲○○
、乙○○必已配合儂儂園而有違背職務不為或減少臨檢、取締之
行為，儂儂園始長期致贈賄款，顯有判決理由不備之違法。（二
）、原判決所併引，資為認定甲○○有罪判決基礎之丑○○供述
，固陳述其第一次送交儂儂園賄款予甲○○，係利用新興分局晚
報會議召開前，至該局督察組，時甲○○正於座位上，乃趨前準
備交付裝置賄款之公文信封，並表示該款是儂儂園所贈，即遭甲
○○當面拒絕；又八十九年十二月底，其依例送交甲○○賄款，
翌日，甲○○即將該裝置賄款之公文信封以交換公文之方式退回
云云。然依卷內證據資料，丑○○於第一審審理中尚陳稱其第一
次送交儂儂園賄款予甲○○當天，辦公室尚有其他同事，甲○○
或為避嫌故拒不收受等語（第一審卷九十一年七月二十四日筆錄
），且新興分局函覆第一審之新興分局自強派出所八十九年十二
月份之公文交換送達登記簿中，並無關於甲○○送交丑○○公文
之記載（第一審卷二第一至二十二頁），甲○○之選任辯護人於
原審因而以公務員收受賄賂係屬重罪，送交賄款一事，掩人耳目
猶恐不及，當為丑○○所明知，丑○○竟於辦公室內尚有他人在
場時，公然為之並明言該賄款係儂儂園所贈，有違常情，且丑○
○指甲○○透過新興分局與自強路派出所間之公文交換，原封退
回裝置賄款之公文封一事，核亦與上開公文交換登記資料不符云
云，指摘丑○○所為不利甲○○證言皆虛偽不實。原判決就辯護
人此等有利於甲○○之辯解未加詳酌，且未為必要之說明，徒以
與該辯解毫不相關之「本件除庚○○不利於己之供述外，尚有其
他佐證」等理由，即認該辯解均不足採（原判決第二十三頁第二
十四至二十六行、第二十四頁第五至七行），仍採納丑○○之供
述遽而為不利甲○○之認定，亦嫌理由欠備。以上，或係上訴意
旨所指摘，或為本院得依職權調查之事項，應認原判決關於甲○
○、丁○○部分，均有發回更審之原因。又刑法連續犯之規定已
刪除，更為審理時，宜注意及之。
二、撤銷改判（丙○○）部分：
按被告死亡者，應諭知不受理之判決，刑事訴訟法第三百零三條
第五款定有明文。又被告在第二審法院判決後上訴第三審法院中
死亡者，依第三百九十八條第三款、第三百九十三條第五款規定
，第三審法院應撤銷第二審判決，就該案件自為判決；且依第三
百八十七條之規定，第三審之審判亦有上開不受理規定之適用。
本件上訴人丙○○涉嫌違背職務收受賄賂罪嫌，經原判決撤銷第
一審諭知丙○○無罪之判決，改判論處丙○○連續依據法令從事
公務並有調查職務之人員，對於違背職務之行為，收受賄賂罪刑
，丙○○不服第二審判決，於九十五年六月三十日提起上訴後，
已於九十六年七月二十日死亡，有其戶籍謄本可稽。依上開規定
，自應由本院將原判決關於丙○○部分撤銷，改判諭知公訴不受
理。
據上論結，應依刑事訴訟法第三百九十七條、第四百零一條、第
三百九十八條第三款、第三百八十七條、第三百零三條第五款，
判決如主文。
中　　華　　民　　國　九十六　年　　十　　月　 十一 　日
                      最高法院刑事第七庭
                          審判長法官  張　淳　淙
                                法官  劉　介　民
                                法官  張　春　福
                                法官  蔡　彩　貞
                                法官  林　俊　益
      本件正本證明與原本無異
                                      書  記  官
中　　華　　民　　國　九十六　年　　十　　月　 十九 　日
                                                      Ｑ